臺灣桃園地方法院民事判決　　　　　　　 96年度訴字第593號
原　　　告　丁○○○保險股份有限公司
法定代理人　戊○○
訴訟代理人　丙○○
　　　　　　己○○
被　　　告　甲○○
訴訟代理人　陳宏瑄律師
複　代理人　乙○○
上列當事人間請求清償債務事件，於民國96年5 月15日辯論終結
，本院判決如下：
    主  文
被告應給付原告新臺幣捌拾參萬陸仟陸佰零捌元，及自民國九十
五年七月五日起至清償日止，按年息百分之七點二計算之利息，
並自民國九十五年八月五日起至清償日止，其逾期在六個月以內
者，按上開利率百分之十，超過六個月者，按上開利率百分之二
十計付違約金。
訴訟費用由被告負擔。
    事  實
甲、原告方面：
壹、聲明：如主文所示。
貳、陳述：
一、緣訴外人陳瑞林於民國89年3 月28日，邀同被告為連帶保證
    人，向原告借得新臺幣（下同）300 萬元，約定借款期間自
    89年3 月28日起至109 年3 月28日止，每滿1 個月為1 期，
    共分240 期，每期攤還部分本金及依借款餘額計算之利息，
    並約定借款利息自借款日起算至屆滿2 年前1 日止之利率按
    年息7.2%計算（屆滿2 年之當日起利率則改按原告當時與本
    件借款同種類貸款之新申貸件未優待利率計付利息，爾後則
    依原告於每年3 月及9 月或因國內外情事變遷所定新利率計
    付利息），又上開借款如有1 期未如期給付，借款人及連帶
    保證人均喪失期限利益及分期攤還之權利，並應按遲延時利
    率支付遲延期間之利息，及自逾期之日起6 個月以內者按遲
    延時利率10% ，超過6 個月部分，按遲延時利率20% 加付違
    約金（下稱系爭約定）。嗣因陳瑞林於90年3 月22日死亡未
    繼續依約繳交本息，經原告主張行使抵押權聲請拍賣抵押物
    取償後，計算至95年7 月4 日止，原告債權尚有836,608 元
    未獲清償，為此，爰依消費借貸及連帶保證之法律關係提起
    本件訴訟。
二、被告抗辯：原告應先依約定書第7 點「立約人對貴公司所負
    之一切債務，如有左列情形之一時，經貴公司事先定合理期
    間通知或催告後，貴公司得視為全部到期，要求立約人部分
    或全部清償。(一)任何一宗債務不依約付息時。(五)借款人或擔
    保物提供人死亡而繼承人未於法定期間內辦理繼承登記時。
    」即時向陳瑞林之全體繼承人及被告催告等語，惟陳瑞林於
    90年3 月22日死亡後即未依約攤還本金，依約定書第6 點「
    立約人對貴公司所負之一切債務，如有左列情形之一時，無
    需由貴公司通知或催告，貴公司得視為全部到期，而要求立
    約人部分或全部清償。(一)任何一宗債務不依約清償本金時。
    」原告毋庸再行通知或催告立約人，即得主張系爭借款全部
    到期，是被告抗辯原告應先行催告等語，顯無理由。
三、又原告前於92年間向本院聲請對被告核發支付命令，被告對
    該支付命令提出異議在案，足徵被告於92年間即知陳瑞林自
    90年4 月起即未償還系爭借款本息，被告推說不知，與事實
    不符，且未見被告於知悉後有何清償行為；陳瑞林死亡後，
    原告聲請代辦繼承及拍賣擔保物，耗時甚久，迄於95年11月
    20日就系爭借款供擔保之抵押物拍賣取償後尚不足如訴之聲
    明所載之金額，旋即於95年12月1 日就拍賣不足部分向被告
    請求，實無被告抗辯原告行使權利違背誠信原則或權利濫用
    之情事。
四、被告抗辯：陳瑞林死亡保險金與系爭借款不足部分應互為抵
    銷等語，惟陳瑞林死亡，保險金給付之對象為受益人而非被
    保險人本人，陳瑞林對原告並無任何保險金債權存在，自無
    所謂抵銷之適用，被告上開抗辯即無理由。
五、被告抗辯本件違約金利息過高，應調整為1%等語，惟兩造於
    訂約時，被告既已衡量其履約能力，本諸自由意志與原告訂
    約，應由被告舉證證明違約金確有過高而顯失公平，否則即
    應受上開約定之拘束。又本件違約金請求利率6 個月內僅年
    息0.72% ，尚較被告抗辯酌減之年息1 % 為低，被告上開抗
    辯亦無理由。
參、證據：提出借據、約定書、抵押權設定契約書、他項權利證
    明書、臺灣新竹地方法院94年12月21日新院雲94執武字第71
    75號函、臺灣新竹地方法院94年度執字第7175號強制執行事
    件金額計算書分配表各1 份為證。
乙、被告方面：
壹、聲明：原告之訴駁回。
貳、陳述：
一、陳瑞林於90年3 月22日死亡後即未繳款，原告未即時就抵押
    物行使拍賣權利，待至94年間始向臺灣新竹地方法院（下稱
    新竹地院）聲請拍賣抵押物，蓄意使債務之利息及違約金累
    積數年，終至新竹地院94年12月24日計算抵押物分配款時仍
    有不足額836,608 元。原告再蓄意經過1 年多後再次累積本
    件違約金及利息向被告求償，原告行使權利顯然違背誠信原
    則並有權利濫用情事，蓋原告應先依約定書第7 點「立約人
    對貴公司所負之一切債務，如有左列情形之一時，經貴公司
    事先定合理期間通知或催告後，貴公司得視為全部到期，要
    求立約人部分或全部清償。(一)任何一宗債務不依約付息時。
    (五)借款人或擔保物提供人死亡而繼承人未於法定期間內辦理
    繼承登記時。」即時向陳瑞林之全體繼承人及被告催告，使
    被告知悉，被告如得於當時代為清償，本件債務當不會拖欠
    至今。
二、陳瑞林為原告之保戶，陳瑞林死亡，原告可能須給付保險金
    ，故本件債務應可以抵銷。被告依民法第742 條、第742 條
    之1 之規定亦可主張抵銷。因陳瑞林已死亡，所有原告與陳
    瑞林間之債權債務相關資料，均由原告持有，依民事訴訟法
    第342 條規定，應請原告提出與陳瑞林間所有之債權債務證
    明文件，並提出債權計算書，以明本件究竟是否仍有欠款。
三、陳瑞林因死亡未繳款，以及被告因未收到原告通知，均無違
    約可言，原告無理由請求違約金。縱認被告應負責償付本金
    、利息及違約金，衡量近5 年銀行定存利率不及2%，長期放
    款利率亦低於5%，本件違約金應以1%計算較為公允，請依民
    法第74條、第252 條及最高法院95年台上字第633 號判決將
    借貸違約金酌減為1%。
參、證據：提出民事支付命令聲請狀、答辯狀、臺灣臺北地方法
    院92年度訴字第4578號民事裁定、約定書各1 份為證。
丙、本院依職權調閱臺灣新竹地方法院94年度執字第7175號卷宗
    。
    理  由
一、原告主張如上開事實欄陳述一、所稱之事實，業據提出與伊
    所述相符之借據、約定書、抵押權設定契約書、他項權利證
    明書、臺灣新竹地方法院94年12月21日新院雲94執武字第71
    75號函、94年度執字第7175號強制執行事件金額計算書分配
    表各1 份為證，且被告到庭就訴外人陳瑞林與原告間成立系
    爭消費借貸關係及其為系爭借款之連帶保證人之節均不爭執
    ，故堪信原告主張之事實為真正。
二、原告復主張：被告應依連帶保證之法律關係，清償系爭消費
    借貸款等語，則為被告所否認，並以前詞置辯，經查：
  (一)關於被告抗辯：陳瑞林因死亡未依約清償本息時，原告應先
    依約定書第7 點即時向陳瑞林之全體繼承人及被告催告等語
    ，並亦提出約定書為證。查，「立約人對貴公司（即原告）
    所負之一切債務，如借款人或擔保物提供人死亡而繼承人未
    於法定期間內辦理繼承登記時，經貴公司事先定合理期間通
    知或催告後，貴公司得視為全部到期，要求立約人部分或全
    部清償」固為該約定書第7 條第5 款所明定，惟「立約人對
    貴公司所負之一切債務，如有任何一宗債務不依約清償本金
    時，無需由貴公司通知或催告，貴公司得視為全部到期，要
    求立約人部分或全部清償」亦為該約定書第6 條第1 款所明
    定（見本院卷第29頁），而依上開兩條約定之條文結構，分
    別係以有各該條約定各款情形之一時，即有各該條約定之適
    用，再參酌第6 條、第7 條各款情形，相較後可知第6 條所
    列各款情形均屬影響該消費借貸關係情節較重者，故無須踐
    行通知、催告程序，第7 條所列各款情形則反之，舉例明之
    ，該約定書第6 條第1 款係指「任何一宗債務不依約『清償
    本金』時」，第7 條第1 款則係指「任何一宗債務不依約『
    付息』時」。綜上，如該約定書之立約人（本件即為陳瑞林
    與被告）欲抗辯原告應依該約定書第7 條第5 款踐行通知或
    催告程序後始得視為債務全部到期，自須以其不具備第6 條
    各款事由為前提，始克成立。而本件陳瑞林於90年3 月22日
    死亡後即未依約攤還本金，此為兩造不爭執之事實，經核已
    具有該約定書第6 條所稱不依約清償本金之事由，依該約定
    ，原告即得主張系爭借款全部到期，毋庸踐行該約定書第7
    條之通知或催告程序，甚為明確，是被告上開抗辯，顯係誤
    會，不足為採。
  (二)又被告抗辯：原告本件請求違背誠信原則，且有權利濫用情
    事等語，無非係以原告未即時就抵押物行使拍賣權利，且自
    拍賣取償後再經過1 年，始向被告求償，致利息、違約金之
    金額累積發生等情為由，原告就此則係陳稱：係因陳瑞林死
    亡後，原告聲請代辦繼承及拍賣擔保物，耗時甚久之故等語
    。惟不論原告主張陳瑞林死亡後，原告為聲請代辦繼承及拍
    賣擔保物耗時甚久等情是否為真，僅就債權人之請求權現已
    有消滅時效制度可資適用而論，債權人長久不行使其請求權
    逾一定期間者，債務人得為時效抗辯拒絕給付，但在債權人
    之請求權罹於時效前，債權人自得選擇適當之時機向債務人
    請求給付，縱使在時效屆滿前1 日始向債務人請求，亦屬債
    權人行使權利之正當行為，尚難遽論即屬違背誠信原則或為
    權利濫用。另按，權利者在相當期間內不行使其權利，並因
    其行為造成特殊情況，足引起義務人之正當信任，認為權利
    人已不欲行使其權利，而權利人再為行使時，應認為有違誠
    信原則，固得因義務人之抗辯，使其權利歸於消滅；而權利
    之行使，是否以損害他人為主要目的，應就權利人因權利行
    使所能取得之利益，與他人及國家社會因其權利行使所受之
    損失，比較衡量以定之，分別有最高法院72年度台上字第26
    73號判決、71年台上字第737 號判例意旨可資參照。經查，
    原告於95年向被告提起本件訴訟前，於92年間即曾向本院聲
    請對被告核發支付命令，被告並因而提出異議，嗣因原告擬
    先就系爭借款供擔保之抵押物拍賣取償而撤回該訴，並於拍
    賣分配後向被告請求不足額等事實，業經被告自陳在卷（見
    本院卷第14頁），核與原告之主張大致相符，堪信為真實，
    則原告向被告提起本件訴訟前，就系爭約定對被告之請求權
    已有積極行使之作為，顯無在相當期間內不行使其權利，並
    因其行為造成特殊情況，足引起被告之正當信任，認為原告
    已不欲行使其權利之情事；而審酌原告向被告提起本件訴訟
    前，既已先就系爭借款供擔保之抵押物拍賣取償，僅就拍賣
    不足部分始向被告請求，且被告所負給付義務係源於系爭約
    定而生，難論被告因此而受有損失等情，應認原告本件請求
    顯非以損害被告為主要目的。依上所述，足認原告本件請求
    實無民法第148 條所定違背誠信原則及權利濫用之情形，則
    被告上開抗辯，自屬無據。
  (三)另被告抗辯：陳瑞林為原告之保戶，陳瑞林死亡，原告須給
    付保險金，故本件債務應可以抵銷，惟因陳瑞林已死亡，所
    有相關資料均在原告持有中，被告應依民事訴訟法第342 條
    規定，提出債權計算書，以明本件是否尚有欠款，而可依民
    法第742 條、第742 條之1 規定行使抵銷權等語。經查，被
    告並未提出以如何之債權於本件與原告之請求權抵銷之答辯
    ，是可認被告上開所辯僅在請求命原告提出相關書證無訛，
    先予敘明。然按，聲請法院命他造提出文書，於聲請時，當
    事人就他造所持有如何之文書，何以有提出之義務應予表明
    ，此為民事訴訟法第342 條所明定，又關於當事人何以負有
    提出文書之義務，民事訴訟法第344 條亦有明文，而被告並
    未依上開規定，表明「他造有提出文書義務之原因」，是被
    告此部分之請求，並不合法，而難為採。
  (四)至被告抗辯：陳瑞林死後未繳款，以及被告因未收到原告通
    知，均無違約可言，原告無理由請求違約金；縱認被告應負
    責償付本金、利息及違約金，衡量近5 年銀行定存利率不及
    2%，長期放款利率亦低於5%，本件違約金應以1%計算較為公
    允，請依民法第74條、第252 條及最高法院95年台上字第63
    3 號判決將借貸違約金酌減為1%等語，惟查，陳瑞林於90年
    3 月22日死亡後即未依約攤還本金，此為兩造不爭執之事實
    ，且原告已毋庸再行通知或催告被告，即可視陳瑞林對伊所
    負之全部債務均已到期，均業如前述，又依系爭約定，其違
    約金之加付，並未排除陳瑞林因死亡而未如期攤還本金之情
    形，則系爭消費借貸關係已生違約情事，被告上開有關陳瑞
    林及被告均無違約之抗辯云云，應無可採。又按，違約金之
    約定，為當事人契約自由、私法自治原則之體現，雙方於訂
    約時，既已盱衡自己履約之意願、經濟能力、對方違約時自
    己所受損害之程度等主、客觀因素，本諸自由意識及平等地
    位自主決定，除非債務人主張並舉證約定之違約金額過高而
    顯失公平，法院得基於法律之規定，審酌該約定金額是否確
    有過高情事及應予如何核減至相當數額，以實現社會正義外
    ，當事人均應同受該違約金約定之拘束，法院亦應予以尊重
    ，始符契約約定之本旨，倘債務人於違約時，仍得任意指摘
    原約定之違約金額過高而要求核減，無異將債務人不履行契
    約之不利益歸由債權人分攤，不僅對債權人難謂為公平，抑
    且有礙交易安全及私法秩序之維護，最高法院92年度台上字
    第2747號判決意旨足資參照。本院審酌被告既未就系爭約定
    約定之違約金額過高而顯失公平，及系爭約定係原告乘陳瑞
    林、被告之急迫、輕率或無經驗而為約定，依當時情形顯失
    公平等情進一步舉證以實其說；復依系爭約定，本件違約金
    請求就逾期在6 個月以內及超過6 個月部分，僅分別按年息
    0.72% 、1.42% 計算，與被告辯稱近5 年銀行定存利率不及
    2%、長期放款利率亦低於5%等利率相較，亦無過高之可言，
    實難遽認系爭約定之違約金額即有過高而顯失公平之情事，
    核與民法第74條、第252 條之要件尚有未合，是被告抗辯：
    請依民法第74條、第252 條將借貸違約金酌減為1%等語，亦
    無可採。
三、再按，消費借貸契約，借用人應於約定期限內，返還與借用
    物種類、品質、數量相同之物；又遲延之債務，以支付金錢
    為標的者，債權人得請求依法定利率計算之遲延利息，但約
    定利率較高者，仍從其約定利率；再數人負同一債務，明示
    對於債權人各負全部給付之責任者，為連帶債務；連帶債務
    之債權人，得對於債務人中之一人或數人，或其全體，同時
    或先後請求全部或一部之給付，且連帶債務未全部履行前，
    全體債務人仍負連帶責任，民法第478 條前段、第233 條第
    1 項、第272 條第1 項、第273 條分別定有明文。經查，本
    件主債務人即訴外人陳瑞林既有前揭未依約攤還本息之事實
    ，原告自得請求被告依連帶保證契約之約定，連帶負清償之
    責，且被告上開抗辯，經核均無足採，對本件原告之請求自
    不生影響。從而，原告依消費借貸及連帶保證契約之法律關
    係，請求被告給付原告如主文第1 項所示之金額及利息、違
    約金，為有理由，應予准許。
四、本件事證已臻明確，兩造其餘之主張、陳述及所提之證據資
    料，核與判決結果無何影響，爰不一一論述，附此敘明。
五、據上論結，本件原告之訴為有理由，依民事訴訟法第78條，
    判決如主文。
中　　華　　民　　國　　96　　年　　5 　　月　　29　　日
                  民事第二庭    法　官　范明達
以上正本係照原本作成
如對本判決上訴，須於判決送達後20日內向本院提出上訴狀
中　　華　　民　　國　　96　　年　　5 　　月　　29　　日
                                書記官　江世亨
